最高法院民事判決　　　　　　九十四年度台上字第二二六０號
　　上　訴　人　乙○○
　　　　　　　　　　　　弄15.
　　訴訟代理人　謝淑芬律師
　　被 上訴 人　甲○○
　　　　　　　　　　　　-1
上列當事人間請求離婚事件，上訴人對於中華民國九十二年十月
二十一日台灣高等法院第二審判決（九十二年度家上字第二五四
號），提起上訴，本院判決如下：
    主  文
原判決廢棄，發回台灣高等法院。
    理  由
本件被上訴人起訴主張：伊與上訴人於民國八十七年五月十五日
結婚，育有長女黃容（八十八年二月二十五日生）。惟婚後上訴
人對伊刻薄有加，伊產下黃容後，在家專職照顧小孩，其間所有
生活開銷，必須有發票才能請款，細如文具費五元（新台幣下同
）、菜錢十元等，均要報告檢據由上訴人記帳，伊長期受此折磨
，無法忍耐，兩造婚姻裂痕已深。另九十一年二月十三日兩造又
因故不愉快，上訴人之妹竟當上訴人之面出手毆打伊，上訴人不
但未挺身救護阻止，反幸災樂禍冷眼旁觀，致伊身體多處受傷，
實令伊心寒。伊因絕望離家一年四月，上訴人非但未尋求夫妻感
情之恢復，竟在伊於九十一年八月二十二日返家取物時，與伊爭
吵，出手毆打伊成傷，使兩造婚姻關係雪上加霜，且已構成不堪
同居之虐待，兩造婚姻顯難以繼續維持等情，爰依民法第一千零
五十二條第一項第三款、第二項規定，求為准兩造離婚及對於兩
造所生未成年子女黃容權利義務之行使負擔由伊任之之判決（第
一審判決准兩造離婚，對於黃容權利義務之行使負擔由上訴人任
之，被上訴人未聲明不服）。
上訴人則以：八十八年底，伊家中遭逢巨變，住居之房地因伊父
親向銀行抵押借款未能清償而遭法院查封，全家生計由伊及胞弟
黃立德共同分攤，被上訴人認為「親兄弟明算帳」，要求伊將家
中支出明細詳載，伊始與胞弟協調，設立公費基金，消費內容則
由伊登錄管理，是伊對家人平日消費情形予以紀錄，係基於理財
之故，非被上訴人所指對其苛薄寡恩。另九十一年二月十三日被
上訴人與伊胞妹發生衝突時，伊仍在住家三樓睡覺，嗣伊聽到爭
吵，下樓查看，發現被上訴人與伊胞妹扭打成一團，乃趕緊將二
人隔離，並斥責胞妹，嗣後並將被上訴人帶往醫院治療，並未幸
災樂禍冷眼旁觀。至九十一年六月間，被上訴人提出想在台北租
屋居住，伊考量被上訴人工作地點在台北，每天從基隆通勤確實
辛苦，且被上訴人提出在外租屋，假日與伊及女兒相聚亦可增進
夫妻感情，伊乃同意，並為被上訴人打點租屋事宜，詎事後被上
訴人竟拒絕伊前往。兩造目前未共同生活，係因被上訴人離家所
致，伊曾要求被上訴人返家略盡為人妻、母之責，均遭被上訴人
藉詞要工作及發展事業而拒絕。被上訴人不喜歡與伊家人同住，
對伊家人經常嫌棄；而夫妻婚姻關係，本係互相溝通容忍，被上
訴人事事好強，非得伊完全接受其觀點不可，是兩造婚姻縱有破
綻，亦應歸責於被上訴人；且伊無意離婚，不能以被上訴人主觀
上喪失維持婚姻之意願，即認兩造婚姻已生破綻而無法回復。又
夫妻相處口角爭執難免，伊未虐待被上訴人，被上訴人訴請離婚
，自屬無據等語，資為抗辯。
原審維持第一審所為上訴人敗訴之判決，駁回其上訴，係以：被
上訴人主張上訴人對於家中生活開銷，均予細膩之紀錄管理，且
須有發票單據始得請款，屬於私人之支出如回娘家之油錢、回數
票及保險套等費用，須伊自行負擔。另上訴人限制伊使用車輛，
伊與上訴人胞妹衝突互毆及互控傷害，上訴人未曾出面協調；嗣
伊返回娘家居住，兩造分居一年四月，其間伊返家取物，因故與
上訴人爭執拉扯致傷，兩造並曾簽立離婚協議書等情，有被上訴
人提出之戶籍謄本、診斷證明書、協議書，上訴人製作之收支費
用比較暨家庭費用收支紀錄表及台灣高等法院九十一年度易字第
一五七一號刑事判決等件可證，堪認被上訴人主張非虛。上訴人
雖否認部分事實，並辯稱收支紀錄係電腦紀錄，沒有意義，伊有
給被上訴人生活費，未禁止被上訴人使用車輛，係因被上訴人先
表示伊母身體有異味，不讓其搭車，伊才以相同標準要求被上訴
人。伊不願離婚，因拗不過被上訴人之任性，始簽立離婚協議書
，離婚協議書上約定離婚時被上訴人應給伊三千萬元，係要讓被
上訴人知難而退等語，惟並無佐證，核係避重就輕之詞。按夫妻
間有難以維持婚姻之重大事由，無可歸責或較輕過失之一方得請
求離婚，此觀民法第一千零五十二條第二項規定自明。所謂難以
維持婚姻之重大事由，應以客觀上該難以維持婚姻之事實，是否
已達倘處於同一境況，任何人均將喪失維持婚姻希望之程度，非
以當事人主觀意願為準。婚姻乃男女雙方間生命、財產與性的共
同體，婚後應互信、互諒、相互包容及照顧，並維持對方人格尊
嚴，遇有婆媳、姑嫂失和時，為人夫者應居中協調化解爭執。查
兩造因上訴人對於家用之細膩管理，致被上訴人認係刻薄寡恩而
產生嚴重齟齬，上訴人對於被上訴人使用車輛之限制及發生衝突
時上訴人之不雅言詞，被上訴人與上訴人之胞妹因細故衝突互毆
，乃至於互控傷害間，上訴人未曾予以勸解與關懷，反於被上訴
人先讓步撤回告訴後尚以「怕人家陰妳的話，就不要撤回告訴」
之語相譏；其後兩造分居一年四月，其間被上訴人返家取物，因
細故與上訴人發生衝突，而遭上訴人毆打等情，為上訴人所不爭
，可見兩造之個性、觀念確有極大差異，且已因過分計較而盡失
夫妻間之互信互容，並損及人格之尊嚴，客觀上已達任何人均喪
失維持婚姻意願之程度，符合民法第一千零五十二條第二項所定
之離婚事由。次按夫妻離婚者，對於未成年子女權利義務之行使
或負擔，依協議由一方或雙方共同任之。未為協議或協議不成者
，法院得依夫妻之一方、主管機關、社會福利機構或其他利害關
係人之請求或依職權酌定之，民法第一千零五十五條第一項定有
明文。經審酌財團法人台灣兒童暨家庭扶助基金會台北市南區分
事務所、桃園分事務所提出之訪視調查報告及被上訴人亦陳稱不
堅持取得監護權，一切以黃容利益為主等語，認對於黃容權利義
務之行使或負擔，由上訴人任之，較符合黃容之利益；惟為兼顧
黃容人格之正常發展以及滿足親子間溫情，以享天倫，並避免日
後兩造就探視權之行使發生不必要之爭執，爰參酌兩造之意見，
依民法第一千零五十五條第五項規定，酌定被上訴人得與黃容會
面交往之方式與期間詳如第一審判決附表所示等詞，為其判斷之
基礎。
惟查，關於被上訴人主張上訴人嚴刻管理家用，要求被上訴人憑
據請款及自行負擔生活所需，並限制被上訴人使用車輛，被上訴
人與上訴人之胞妹發生衝突，上訴人冷眼旁觀，未曾予以勸解與
關懷，反於被上訴人先讓步撤回告訴後，尚以言詞相譏，兩造分
居期間，被上訴人返家取物，遭上訴人毆打各情，上訴人均予否
認，並辯以「婚後伊即陸續申請信用卡供被上訴人使用，消費金
額由伊帳戶扣繳，係因八十八年底家中遭逢巨變，全家生計由伊
及胞弟黃立德共同分攤，被上訴人認為『親兄弟明算帳』，要求
伊將家中支出明細詳載，伊始與胞弟協調，設立公費基金，消費
內容由伊登錄管理。伊與被上訴人因被上訴人使用車輛發生爭執
時，並未表示『你可以讓我戴綠帽，但不准用我的車』。九十一
年六、七月間，因考量被上訴人工作地點在台北，每天從基隆通
勤確實辛苦，且被上訴人提出在外租屋，假日與伊及黃容相聚可
增進夫妻感情，伊乃同意，並為其支付押租金、租金及添購家具
」（見一審卷三五至四一、一四八至一五三頁）、「被上訴人與
伊胞妹發生衝突，伊發現後即將二人拉開隔離，並斥責胞妹，嗣
後並將被上訴人帶往醫院治療，並未幸災樂禍冷眼旁觀；且事後
亦促使雙方和解，撤回告訴，伊並為其二人撰寫和解書，從未對
被上訴人說過『怕別人陰妳，就不要撤回告訴』之語」（原審卷
二九、三四頁）、「由收支表記載，亦可證明於被上訴人離家期
間，伊仍與被上訴人相聚、過夜，並為被上訴人購買物品，被上
訴人在台北租屋，伊亦代為支付費用、購買家具、日用品」（原
審卷三○頁），並說明九十一年八月二十二日兩造發生衝突及拉
扯中雙方受傷之緣由（原審卷三一至三三頁），復以收支紀錄為
據，指被上訴人之消費，係由伊負擔，且無所謂須有發票或收據
始得請款之情形（見原審卷二六、二七頁）。可見上訴人對於被
上訴人上開主張，並非不爭執，乃原審竟謂其不爭執，並據以判
定兩造婚姻已難以維持，自有認定事實不憑證據之違法。上訴人
上開抗辯是否屬實，與被上訴人請求離婚有無理由，所關至切，
原審未予調查審究，亦屬理由不備。原判決准兩造離婚部分，既
有可議，有關對於兩造未成年之女黃容權利義務之行使負擔部分
之裁判，即無可維持。上訴論旨，執以指摘原判決不當，求予廢
棄，非無理由。
據上論結，本件上訴為有理由。依民事訴訟法第四百七十七條第
一項、第四百七十八條第二項，判決如主文。
中　　華　　民　　國　九十四　年　 十二　 月　　九　　日
                      最高法院民事第五庭
                          審判長法官  吳　啟　賓
                                法官  高　孟　焄
                                法官  謝　正　勝
                                法官  陳　重　瑜
                                法官  鄭　玉　山
      本件正本證明與原本無異
                                      書  記  官
中　　華　　民　　國　九十四　年　 十二　 月　二十一　日
                                                      j